【裁判字號】    95,上訴,1423
【裁判日期】    951123
【裁判案由】    偽造文書等
【裁判全文】
臺灣高等法院刑事判決                95年度上訴字第1423號
上  訴  人
即自訴人    乙○○
上  訴  人
即自訴人    戊○○
上  訴  人
即自訴人    己○○
上列三人共同
自訴代理人  沈朝江律師
被      告  辛○○  女  民國5.
                    身分證統一.
                    住台中市○.
上列上訴人因被告偽造文書等案件，不服臺灣臺北地方法院92年
度自緝字第49號，中華民國95年3 月29日第一審判決，提起上訴
，本院判決如下：
    主  文
上訴駁回。
    理  由
壹、自訴意旨略以：
  (一)民國八十九年一月底，乙○○突然一連接獲法務部、國防部
    之覆函（證物一、二），謂乙○○等具函檢舉林呈財、己○○夫婦騙財騙色等事件已依法如何處理中，乙○○發現事有
    蹊蹺，乃立即去函法務部（證物三）及國防部（證物四）要
    求影印檢舉函件之全文及信封，因而獲悉原來是連續遭人冒
    用名義、偽造文書提出檢舉（證物五、六），亦即遭林興邦
    （現通緝中）及辛○○連續冒用乙○○與戊○○之名義提出
    不實檢舉。林興邦與辛○○二人繼而於同年十一月間共同將
    同一信函重覆偽造，並持向內政部刑事警察局偵七隊檢舉林
    呈財、己○○騙財騙色等語，因而認被告林興邦及辛○○涉
    犯刑法第二百十條偽造私文書罪及第三百十條第二項加重誹
    謗罪，由乙○○、戊○○提起此部份自訴。
  (二)辛○○於八十九年二月二十七日偵訊筆錄（證物二十四）中
    謂：「我要揭發林呈財、己○○等人假宗教之名，行怪力亂
    神之實的詐騙集團，我加入慧行講堂的這兩年裡，我整個家
    庭支離破碎，現在我和我先生A2都清醒了，我要對此詐騙集
    團提出告訴，免得有人上當。」於八十九年三月十日偵訊筆
    錄（證物二十五）中謂：「……且己○○是律師，動不動就
    以法律條文嚇人，揚言咱們法庭見，……」（二）有天晚上
    ，我借住雪筠軒，看到林呈財帶胡碧讌（法名「慧緻」）進
    房間，己○○睡在房間外的沙發上，幫林呈財把風……」、
    「我知道己○○在讀高中時，就跟了林呈財，且都是林呈財
    的太太（已歿）幫己○○準備便當，不合己○○口味，她就
    回家告狀，林呈財就會打他太太……」、「己○○和林呈財
    共謀全部傷天害理的勾當，這絕對是事實。」、「……葉明
    青（證人五）告訴我，慧整有天在功夫門被迷惑後，說要幫
    林呈財生佛子，林呈財馬上叫己○○準備房間及衛生紙，己○○整理後，很不高興的走出房間，並告訴慧整，這房間已
    有二十幾個人女人住過了。」、「…林呈財選定妃子，都是
    己○○去慫恿，要他們到功夫門服侍林呈財，所以大部份都
    知情或協助。」等語均為辛○○所編造不堪入目之情節，因
    而認辛○○涉犯刑法第二百十四條使公務員登載不實罪，由
    乙○○、戊○○提起此部份自訴。
  (三)辛○○撰寫內容不實之文書「己○○夫婦騙財騙色之方法」
    （即證十一）交予林興邦，由林興邦先後於八十九年三月二
    十七日在桃園尊爵飯店、四月十日在桃園縣政府議員休息室
    、七月五日在臺北福華飯店四○一會議室分別召開記者會，
    透過各電視媒體現場直播及向記者說明之方式，散布前述辛○○提供之文書，誹謗林呈財及己○○等語，因而認為辛○○涉犯刑法第三百十條第二項加重誹謗罪，由己○○提出此
    部份自訴。
貳、乙○○自訴被告偽造檢舉函並散布部分：
  (一)依刑事訴訟法之規定，檢察官終結偵查程序之方式，有提起
    公訴（同法第二百五十一條第一項）、不起訴處分（同法第
    二百五十二條、第二百五十三條）、緩起訴處分（同法第二
    百五十三條之一至第二百五十四條）等，倘檢察官就告訴人
    提出之事實均未作出起訴或處分之表示，並對外公告，自不
    得謂其偵查程序已終結（最高法院七十五年臺上字第第一六
    六判決意旨參照）。自訴人乙○○就其自訴本件被告涉犯偽
    造文書、加重誹謗等行為 (即前述二 (一)），前於八十九
    年四月十日向臺灣臺北地方法院檢察署提出告訴，有該署八
    十九年偵字第七四七四號卷一第一頁、第五頁倒數第二行至
    第六頁第一行、第七頁第五行至第九頁第一行告訴狀可證，
    應無疑義；惟該署八十九年九月三十日八十九年偵字第一七
    ○二三號、第七四七四號不起訴處分書，九十年十一月十二
    日九十年偵續字第一一一號不起訴處分書九十二年九月三十
    日九十二年偵緝字第九四二號、第一○三五號、第一一三五
    號等歷次不起訴處分書，既未將乙○○列為告訴人，理由中
    亦未提及其告訴之事實，更未見有其他處理，應認被告所涉
    此部份犯行仍由該署檢察官偵查中，而尚未終結偵查程序。
  (二)又犯罪事實之一部提起自訴者，他部雖不得自訴亦以得提起
    自訴論。但不得提起自訴部分係較重之罪，或其第一審屬於
    高等法院管轄，或第三百二十一條之情形者，不在此限；同
    一案件經檢察官依第二百二十八條規定開始偵查者，不得再
    行自訴。但告訴乃論之罪，經犯罪之直接被害人提起自訴者
    ，不在此限；不得提起自訴而提起者，應諭知不受理之判決
    ，刑事訴訟法第三百十九條第三項、第三百二十三條第一項
    、第三百三十四條分別定有明文。又刑法第三百十條第二項
    加重誹謗罪為最重本刑二年以下有期徒刑之罪，且依同法第
    三百十四條規定須告訴乃論，第二百十條偽造私文書為最重
    本刑五年以下有期徒刑之罪，係非告訴乃論之罪。此部份事
    實既經檢察官開始偵查，且尚未終結，依刑事訴訟法第三百
    二十三條第一項規定，乙○○就偽造私文書部分已不得再行
    自訴。而其就加重誹謗部分原得提起自訴，惟被告此部份所
    涉二罪間有方法目的之牽連關係，屬刑事訴訟法第三百十九
    條第三項所稱犯罪事實之一部與他部，參照前述說明，較重
    之偽造私文書罪既不得再行自訴，較輕之加重誹謗罪亦不得
    再行自訴，故乙○○對被告此部份自訴應諭知不受理之判決
    。
參、己○○自訴被告與林興邦共同於八十九年七月五日召開記者
    會散發不實文書部分：
  (一)不起訴處分已確定或緩起訴處分期滿未經撤銷者，非有左列
    情形之一，不得對於同一案件再行起訴：一、發現新事實或
    新證據者。二、有第四百二十條第一項第一款、第二款、第
    四款或第五款所定得為再審原因之情形者。曾為不起訴處分
    、撤回起  訴或緩起訴期滿未經撤銷，而違背第二百六十條
    之規定再行起訴者，應諭知不受理判決，刑事訴訟法第二百
    六十條、第三百零三條第四款分別定有明文。另依同法第三
    百四十三條，除自訴程序有特別規定外，準用第二百四十六
    條、第二百四十九條及前章第二節、第三節關於公訴之規定
    ，其中自訴程序雖準用第三百零三條第四款，但並未準用第
    二百六十條。因此，第二百六十條第一款規定，於不起訴處
    分確定後，發見新事實或新證據，得對於同一案件再行起訴
    ，乃專指檢察官有此權限，不得適用於自訴人（最高法院七
    十一年臺上字第二三四九號、七十六年臺上字第一一八七號
    、七十八年臺上字第四一七四號、八十年臺上字第一○五四
    號判決可參）。
  (二)己○○前於八十九年四月十日具狀向臺灣臺北地方法院檢察
    署對被告與林惠如、林興邦、吳再民、楊謹誠（原名楊瑞錦
    ）等提出加重誹謗、偽造文書、誣告等告訴一案中，認林興
    邦先後於八十九年三月二十七日在尊爵飯店、四月十日在桃
    園縣政府議員休息室分別召開記者會，散布內容不實之文書
    ，誹謗林呈財及己○○（該署八十九年偵字第七四七四號卷
    一第十一頁、第六十三頁告訴狀），嗣因林興邦與楊謹誠於
    同年七月五日在  臺北市福華飯店四一○室召開記者會，而
    於同年八月十九日提出追加告訴狀，認被告與林興邦合作虛
    編不實情節，內容指稱林呈財、己○○夫婦詐財騙色之文書
    ，於林興邦召開之記者會上散發（該署八十九年偵字第一七
    ○二三號，第四頁第三行至第五頁第一行），對被告等人提
    出誹謗告訴，並以林興邦於該次記者會中撥放其與被告通話
    內容之錄影帶、錄音帶及譯文等為證據（同卷第四十二頁）
    。該署檢察官於九十年十一月十二日以九十年偵續字第一一
    一號不起訴處分書，就己○○前述告訴被告於八十九年七月
    五日在臺北市福華飯店召開記者會涉嫌誹謗等情，認罪嫌不
    足而作成不起訴處分，並已確定，有前述案號不起訴處分書
    一份附卷可佐（詳該不起訴處分書理由二、(六)），就該部
    分之告訴依刑事訴訟法第三百零三條第四款之規定，己○○
    自不得就同一案件再行自訴，至於前述八十九年三月二十七
    日、同年四月十日該二次記者會部分，詳後四 (三)之論述
    。
  (三)己○○另提出被告親筆書寫之文書（本院自字第四八五號卷
    第八十一頁至第九十頁），主張有新事實、新證據而依刑事
    訴訟法第二百六十條第一款提起本件自訴。本院認為，此項
    文書於己○○告訴被告誹謗、偽造文書、誣告該案所有卷證
    資料（包括八十九年偵字第一七○二三號、第七四七四號，
    九十年偵續字第一一一號，九十二年偵緝字第九四二號、第
    一○三五號、第一一三五號等）均未出現，參以臺灣桃園地
    方法院檢察署於九十一年四月二十八日以八十九年偵字第五
    八一一號、九十年偵字第三二四二號認林呈財、己○○涉犯
    詐欺等罪而提起公訴，該署九十年偵字第三二四二號卷內第
    一四一頁反面至第一四六頁亦確有該項文書，有前述案號卷
    宗及起訴書一份足憑，己○○稱乃於九十一年五月初因林呈
    財、己○○遭臺灣桃園地方法院檢察署起訴後委任律師前往
    閱卷後赫見該份文書之內容、標點均與前述「我們寫出林呈
    財、己○○的騙財騙色的害人方法」相同，始提起本件自訴
    等語，應可採信，該項文書確屬新證據。惟自訴程序既未準
    用刑事訴訟法第二百六十條，第三百零三條第四款亦不適用
    於自訴人，己○○仍不得再以有新事實新證據為由，就同一
    案件再行自訴，參照前述說明，就此部分應為不受理之諭知
    。
肆、戊○○自訴被告偽造文書及誹謗部分：
  (一)自訴人戊○○認被告涉犯本罪，無非以(1)被告親書之文書（
    證物十一，即本院自字第四八五號卷第八十一頁至第九十頁
    ）其內容、標點均與寄往法務部、國防部之檢舉函「我們寫
    出林呈財、己○○的騙財騙色的害人方法」（證物五第五頁
    至第七頁，即同卷第四十七頁至第四十九頁、證物六第四頁
    至第六頁，即同卷第第五十三頁至第五十五頁）相同，(2)刑
    事警察局內部公文已明文確認林興邦冒名檢舉之事實（證物
    十二，即同卷第九十一頁）等為其論據。被告否認有戊○○
    所指犯行，辯稱：從未以乙○○、戊○○名義寄發檢舉函至
    法務部、國防部等單位，亦不知何人所為；本院九十一年自
    字第四八五號卷第八十一頁至第九十頁該份文書，乃其私底
    下跟林興邦陳述，林興邦要求其寫成書面，而於書寫後交給
    林興邦，不知記者會的事（九十二年自緝字第四十九號卷一
    第十三頁）等語。
  (二)惟查林興邦於前述被訴召開記者會誹謗案件中稱：「我們寫
    出林呈財、己○○的騙財騙色的害人方法」該份文件為其在
    記者會上提出由記者取閱，取得方式乃受害者提供，由其整
    理所得（八十九年偵字第一三六三三號卷第二十四頁，所稱
    「證物二」指同卷第八頁至第十頁，即本院九十一年自字第
    四八五號卷第五十九頁至第六十一頁），於檢察官提示獨家
    報導第六一○期之報導時，稱：大家都不具名，所以經我同
    意的（八十九年偵字第一七○二三號卷第三十六頁），於檢
    察官問及其提供記者拍照之名單、錄影帶何來時，亦答稱：
    向其他同修拿（同卷第三十七頁）等語，己○○亦自承被告
    並未出席記者會，再參照己○○對邱乙芹、黃法源提出之誹
    謗自訴（自訴事實為八十九年三月二十七日與四月十日二次
    記者會，二人已經臺灣高等法院九十三年上易字第一三五八
    號判決無罪確定），對林惠如、陳國書提出之誹謗自訴（自
    訴事實為八十九年七月十日該次記者會，二人已經本院九十
    三年上易字第五一○號判決無罪確定），對蔡素梅提出誹謗
    自訴（自訴事實為八十九年七月十日該次記者會，經原審九
    十一年自字五四四號判決判處無罪，）等判決，及對吳毓青
    提出偽造文書告訴（臺灣臺北地方法院檢察署九十一年偵字
    第一二六一六號），對儲德鋒、楊雪靜提出誣告告訴（臺灣
    臺北地方法院檢察署九十一年偵字第一三○三四號），對儲
    誠傑、儲誠佳提出誣告告訴（本院九十二年少調字第五二五
    號裁定）等歷次不起訴處分書及不付審理裁定，並參以各次
    記者會除林興邦、楊瑞瑾外，並無其他會員到場等情可知，
    林興邦為召開各次記者會發布新聞稿，或為其他檢舉行為，
    乃其事先向慧行講堂之會員收集資料，要求包括被告在內之
    會員連署檢舉函、提供書面資料或共同前往召開記者會等，
    惟因慧行講堂會員雖願意提供資料予林興邦，卻不欲與其共
    同為召開記者會、連署檢舉函等舉動，林興邦遂將其與會員
    之間談話私自錄下後予以公布，其後更發現有部分連署人係
    遭冒名，故被告辯稱該份文書乃其私底下跟林興邦陳述，林
    興邦要求其寫成書面，而於書寫後交給林興邦等語應可採信
    ，原審九十一年自字第四八五號卷第五十九頁至第六十一頁
    之文書既為林興邦收受被告提供之同卷第八十一頁至第九十
    頁手寫文書後，自行以機械全文照錄繕打散發，尚難僅憑被
    告提供前述手寫文書與寄往法務部與國防部之文書內容、標
    點相同，即認檢舉函及其附件為被告偽造並寄發。
  (三)至刑事警察局之內部公文雖於擬辦欄中有以下記載：「一查
    林興邦等以乙○○名義檢舉該基金會不法信函已由法務部函
    轉本署刑事局偵辦中。二本案擬奉核後將相關資料移請刑事
    局卓處，并請函復陳情人己○○小姐。」（原審自字第四八
    五號卷第九十一頁），惟該擬辦之內容乃針對己○○、乙○○二人就林興邦、吳再民冒用乙○○、戊○○名義向法務部
    、國防部檢舉一事前去刑事警察局陳情，而擬將該陳情案移
    請刑事局偵辦之意見，所用文字僅在陳述案名，未為任何判
    斷，自訴人戊○○逕認刑事警察局已確認林興邦等人為寄發
    檢舉函之人，顯屬無據。
  (四)綜上所述，自訴人戊○○並未提出其他證據可證被告有自訴
    意旨所載偽造文書及誹謗犯行，參照前述說明，自應為被告
    無罪之諭知。
伍、 乙○○、戊○○自訴被告使公務員登載不實部分：
  (一)自訴人乙○○、戊○○認被告涉犯本罪，無非以刑事警察局
    八十九年二月二十七日、三月十日二次詢問筆錄為其論據。
    被告否認有乙○○、戊○○所指犯行，辯稱：前往刑事警察
    局接受詢問乃係該局偵七隊之約談，且所陳述之內容乃其親
    身經歷等語。
  (二)按刑法第二百十四條所謂使公務員登載不實事項於公文書罪
    ，須一經他人之聲明或申報，公務員即有登載之義務，並依
    其所為之聲明或申報予以登載，而屬不實之事項者，始足構
    成，若其所為聲明或申報，公務員尚須為實質之審查，以判
    斷其真實與否，始得為一定之記載者，即無從成立該罪，最
    高法院著有七十三年台上字第一七一○號判例、八十五年臺
    上字第二七七八號判決可參。被告於八十九年二月二十七日
    、三月十日先後接受刑事警察局警員詢問時，確曾為自訴人
    乙○○、戊○○所指訴內容等情，除經被告坦承外，復有該
    局詢問筆錄影本二份可參（臺灣桃園地方法院檢察署九十年
    度偵字第三二四二號卷第七頁至第二十三頁），應無疑義，
    惟其當時既立於證人之地位接受詢問，所為供述均僅供偵查
    犯罪參考之用，警員仍有調查供述真實與否之義務，自不構
    成使公務員登載不實罪，則自訴人既未提出其他證據可證被
    告有自訴意旨所載誹謗犯行，參照前述說明，應為被告無罪
    之諭知。
陸、己○○自訴被告與林興邦共同於八十九年三月二十七日、四
    月十日召開記者會散發不實文書部分：
  (一)自訴人己○○於九十一年七月八日提出本件自訴時，關於被
    告於何時召開記者會散發內容不實之文件，僅泛稱被告與林
    興邦「召開記者會」（原審九十一年自字四八五號卷第五頁
    最後一行），嗣於原審九十二年八月六日訊問時，明確指稱
    自訴所指時間乃八十九年七月五日於臺北福華飯店召開之記
    者會（原審九十二年自緝字第四十九號卷一第一八○頁第九
    行），至此，本已可特定自訴之事實為八十九年七月五日當
    天記者會；惟九十四年六月二十八日自訴論告意旨狀，又突
    稱自訴事實包括八十九年三月二十七日、四月十日記者會，
    且未說明具體犯罪事實，亦未提出任何證據，截至原審九十
    五年三月八日言詞辯論終結日均未補提，並稱已無證據請求
    調查。
  (二)己○○於八十九年四月十日提出之告訴狀曾就林興邦於八十
    九年三月二十七日召開記者會一事向臺灣臺北地方法院檢察
    署提出告訴（八十九年偵字第七四七四號卷第十一頁），提
    出之證物乃自由時報剪報一則（同卷第四十二頁），八十九
    年四月十二日提出之補充告訴狀亦曾就林興邦於八十九年四
    月十日召開記者會一事提出告訴（同卷第六十三頁），提出
    之證物則為記者會照片（同卷第六十八頁）、「揭發慧行世
    紀大騙局」（同卷第七十頁）、「請聽我們的控訴」（同卷
    第七十一頁，即本院九十一年自字第四八五號卷第五十八頁
    ）；惟該署八十九年九月三十日八十九年偵字第一七○二三
    號、第七四七四號不起訴處分書，九十年十一月十二日九十
    年偵續字第一一一號不起訴處分書九十二年九月三十日九十
    二年偵緝字第九四二號、第一○三五號、第一一三五號等歷
    次不起訴處分書，均未就此部分事實為任何處理，應認被告
    所涉此部份犯行仍由該署檢察官偵查中，而尚未終結偵查程
    序（詳前三 (一) (1)所述）。又刑法第三百十條第二項加重
    誹謗罪為告訴乃論之罪，縱經檢察官開始偵查，依第三百二
    十三條第一項但書規定，仍得再行提起自訴。本件乃因原審
    調閱前述卷宗始悉上情，檢察官就該案於內部管理作業已報
    結，事實上亦已停止偵查，雖無從再依同法第三百二十三條
    第二項規定將案件移送本院，然本件自訴之提起既屬合法，
    不論檢察官形式上是否有將案件移送前來，自應予以審理。
  (三)茲查卷內自由時報剪報內容記載該次報導內容乃由林興邦提
    供，記者會照片亦未見被告在場，「揭發慧行世紀大騙局」
    、「請聽我們的控訴」等文件均以機械繕打，被告亦否認前
    述文書為其提供予林興邦，尚難僅憑己○○之指訴，即認被
    告與林興邦就召開記者會一事有犯意聯絡。自訴人既未提出
    其他證據可證被告有自訴意旨所載誹謗犯行，參照前述說明
    ，自應為被告無罪之諭知。
柒、復查本院循自訴人之請求，傳訊證人丁○○、丙○○、甲○○、庚○○行交互詰問結果，各證人所述之情形，均非親自
    目擊被告犯罪，而係憑各證人自己之猜測認係被告犯罪。按
    證人非本於實際經驗為基礎之意見證據，不得作為證據，刑
    事訴訟法第一百六十條定有明文，故各開證人之證言均不得
    作為判斷被告犯罪之依據。
捌、綜上所述，本件原審諭之乙○○自訴偽造文書、加重誹謗部
    分不受理；己○○自訴加重誹謗部分（八十九年七月五日記
    者會）不受理；辛○○其餘被訴偽造私文書、加重誹謗、使
    公務員登載不實等部分均無罪之判決，均無違誤。自訴人上
    訴意旨指摘原判決不當云云，為無理由，其上訴，應予駁回
    。
據上論斷，應依刑事訴訟法第368條，判決如主文。
中    華    民    國    95    年    11    月   23     日
                  刑事第三庭    審判長法  官  許國宏
                                      法  官  許增男
                                      法  官  陳祐治
以上正本證明與原本無異。
偽造文書部分自訴人如不服本判決應於收受送達後十日內向本院
提出上訴書狀，其未敘述上訴之理由者並得於提起上訴後十日內
向本院補提理由書（均須按他造當事人之人數附繕本）。
其餘不得上訴。
                                      書記官  蔡慧娟
中    華    民    國    95    年    11    月    23    日


司法院資訊處製作；財團法人民間司法改革基金會備份。
